---
title: "Taller 02. Visualización de datos con ggplot2"
date: "`r format(Sys.Date(), '%d/%m/%Y')`"
output:
  pdf_document: default
  html_document:
    df_print: paged
editor_options: 
  markdown: 
    wrap: 72
---

```{r, include = FALSE, message = FALSE, warning = FALSE, error = FALSE}
library(knitr)
opts_chunk$set(collapse = TRUE)
```

# 1. Introducción

En este taller aprenderemos el uso del paquete `ggplot2`, un paquete de
R basado en la gramática de gráficos que permite visualizar datos de una
manera consistente y estructurada. Para hacer más versátil su uso, se
recomienda conocer el funcionamiento del paquete dplyr y el uso de
tuberías (pipes `%>%`). `ggplot2` no está contenido en la librería
tidyverse. Por eso, hay que instalarlo de forma separada. `tidiverse` sí
incluye otros paquetes como dplyr que, a su vez, incluye los pipes
(`%>%`). Para más detalles sobre `tidyverse` puede ir al Taller de
Introducción a R y RStudio.

# 2. Objetivos

-   Reconocer las funciones que componen el paquete `ggplot2`
-   Realizar gráficos básicos con la estructura de `ggplot2`

# 3. Tabla de contenido

-   Tema 1: Visualización
-   Tema 2: Estética (Aesthetics)
-   Tema 3: Geometría (Geometry)
-   Tema 4: Escala (Scale)
-   Tema 5: Facetas (Facets)
-   Tema 6: Tema (Theme)
-   Tema 7: Ejemplos de otros gráficos

# 4. Temas

## Tema 1: Visualización

### 1.1. Principios de la gramática de gráficos con `ggplot2`

`ggplot2` es un paquete de R basado en la gramática de gráficos que
permite visualizar datos de una manera consistente y estructurada.

`ggplot2` recibe su nombre precisamente de la abreviación del término
*gramática de gráficos* (gg). La *gramática de los gráficos* se refiere
a un enfoque conceptual propuesto y desarrollado por Leland Wilkinson
para la creación de gráficos, el cual sirvió como base para el
desarrollo de `ggplot2` a manos de Hadley Wickham.

La gramática de los gráficos proporciona un marco conceptual para pensar
sobre cómo construir y entender visualizaciones de datos de una manera
coherente y estructurada. En términos simples, la gramática de los
gráficos descompone un gráfico en sus componentes fundamentales y define
cómo se combinan estos componentes para representar datos.

Estos componentes básicos son:

1.  **Datos (Data):** representan los datos que queremos
    visualizar.Puede ser una tabla de datos (data.frame) en R u otra
    fuente de datos.

2.  **Estética (Aesthetics):** definen cómo se mapean los atributos de
    los datos a propiedades visuales del gráfico, como posición en el
    eje X (`x`), posición en el eje Y (`y`), color, forma, tamaño, etc.
    Esto se especifica mediante la función `aes()` en `ggplot2`.

3.  **Geometría (Geometry):** representa la forma en que los datos se
    visualizan en el gráfico, como puntos, líneas, barras, áreas, etc.
    Cada tipo de gráfico tiene su función correspondiente en `ggplot2`,
    como `geom_point()` para un gráfico de dispersión o `geom_bar()`
    para un gráfico de barras.

4.  **Escala (Scale):** define cómo se mapean los valores de los datos a
    los valores visuales, como el rango de colores o el rango de los
    ejes. ggplot2 ajusta automáticamente las escalas, pero también
    puedes personalizarlas con funciones como
    ``` scale_log10(),``scale_x_continuous() ``` o
    `scale_color_manual()`.

5.  **Facetas (Facets):** permiten dividir los datos en subconjuntos y
    mostrarlos en paneles múltiples (facetas) según ciertas variables.
    Puedes usar `facet_wrap()` o `facet_grid()` en `ggplot2` para
    implementar esta funcionalidad.

6.  **Temas (Themes):** controlan la apariencia visual general del
    gráfico, como títulos, etiquetas de ejes, fondos, etc. Puedes
    personalizar el tema con la función `theme()` en `ggplot2`.

Por ejemplo, una estructura clásica de un gráfico de puntos será:

```{r, error = FALSE, eval = FALSE}
ggplot(data, # Los datos

   aes(x, y)) + # La estética

   geom_point()  # la geometría 
```

### 1.2: Ejemplos del uso de la gramática de gráficos con ggplot

Aquí vamos a ir explicando cómo puedes hacer uso de esta herramienta en
tu computador. A medida que avanzas trata de ir replicando los
ejercicios.

**NOTA:** Para hacer más versátil su uso, se recomienda conocer el
funcionamiento del paquete `dplyr` y el uso de tuberías (pipes %\>%),
puedes repasar estos temas en la Unidad 1 de este módulo "Introducción a
R y RStudio". Por su parte, `ggplot2` está contenido dentro de la
librería `Tidyverse`. Además, `Tidiverse` incluye otras librerías como
`dplyr` que, a su vez, incluye las pipes `(%>%)`. Para más detalles
sobre `Tidyverse` consulta la unidad de "Introducción a R y RStudio".

Para los ejercicios prácticos de esta unidad es necesario cargar las
siguientes librerías:

```{r, include = TRUE, message = FALSE, warning = FALSE, error = FALSE}
library(ggplot2)
```

```{r, include = TRUE, message = FALSE, warning = FALSE, error = FALSE}
library(tidyverse)
```

Ahora, veremos cada uno de los componentes para realizar gráficos de
datos con `ggplot2` a través de un ejercicio práctico. Se requiere una
tabla de datos (una estructura con filas y columnas) para poder ser
usada en la estética de los gráficos. Previo al uso de `ggplot2`, suele
ser necesario realizar un proceso de limpieza y organización de los
datos. Para este ejercicio práctico usaremos una base de datos limpia,
que nos permita hacer las visualizaciones sin la necesidad de
pre-procesar los datos.

La tabla de datos para este ejercicio puedes encontrarla en:
<https://github.com/isp-javeriana/JornadasEpiBogota2025/blob/main/data/muestra_covid.RDS?raw=true>

Cuando ya tengas los datos descargados en tu computador y en la carpeta
de data de tu proyecto puedes ejecutar el siguiente comando:

```{r, error = FALSE, eval = TRUE}
covid19 <- readRDS("data/muestra_covid.RDS")
```

Una vez obtenida la tabla de datos vamos a explorar los datos para
conocer el estado actual y revisar qué variables podríamos usar para las
visualizaciones. Para esto utilizamos una de las funciones vistas en la
unidad de "Introducción a R y RStudio" llamada glimpse.Úsala y verifica
la estructura de la tabla de datos

```{r, error = FALSE, eval = TRUE}
glimpse(covid19)
```

Tras observar la estructura actual de la tabla de datos, se debe
preguntar qué datos desea graficar.

## Tema 2: Estética (Aesthetics)

En el contexto de la gramática de los gráficos, la estética (aesthetics)
se refiere a cómo mapeamos los atributos de nuestros datos a propiedades
visuales en el gráfico. Estas propiedades visuales pueden ser elementos
tales como la posición en el eje X (`x`), la posición en el eje Y (`y`),
el color, la forma, el tamaño, etc. Al mapear estos atributos podemos
crear visualizaciones que nos permiten comprender y comunicar patrones y
relaciones en los datos de manera efectiva.

En `ggplot2` la función principal para especificar la estética es
`aes().` Aquí hay algunos ejemplos para ilustrar cómo usar la estética
en `ggplot2`:

###Ejemplo 1: Gráfico de dispersión (Scatter plot)

Supongamos que tenemos una tabla de que cuenta con las variables `x` e
`y`. Queremos crear un gráfico de dispersión donde la variable `x` se
mapea en el eje X y la variable `y` en el eje Y. Además, queremos que
los puntos se coloreen según la variable `grupo`. Mediante la función
`aes()` de `ggplot2` es posible asignar estas variables a los
correspondientes atributos visuales del gráfico, como veremos en el
ejemplo a continuación.

Consideremos la base `covid19` que cargamos anteriormente. Imagine que
requiere un gráfico de dispersión que muestre la incidencia de casos por
fecha de reporte desagregados por sexo.Para esto, primero organizamos
los datos para lograr una tabla resumen con la información que queremos
graficar, usando `tidyverse` de la siguiente manera:

```{r, include = TRUE, message = FALSE, warning = FALSE, error = FALSE}
covid19_resumen <- covid19 %>%
  group_by(fecha_reporte_web, sexo) %>%
  summarise(casos = n())

head(covid19_resumen) #muestra las primeras 6 filas
```

Luego, podemos usar la estética de los gráficos de `ggplot2` indicando
las variables a usar en cada dimensión, en este caso en el eje *X*
tendremos la variable de tiempo *(fecha_reporte_web)* y en el eje *Y* el
número de casos *(casos)*. Para ver la desagregación por sexo haremos
uso de uno de los atributos como el color. Estas instrucciones pueden
seguirse a través del siguiente código:

```{r, eval = FALSE}
ggplot(
  data = covid19_resumen,
  aes(x = fecha_reporte_web, y = casos, color = sexo)
  ) +
  geom_point()
```

La visualización que generamos es la siguiente:

```{r, echo = FALSE, fig.align = 'center', out.width = '80%'}
ggplot(
  data = covid19_resumen,
  aes(x = fecha_reporte_web, y = casos, color = sexo)
  ) +
  geom_point()
```

## Tema 3: Geometría (Geometry)

La geometría representa la forma en que los datos se visualizan en el
gráfico; como puntos, líneas, barras, áreas, etc. Cada tipo de gráfico
tiene su función correspondiente en `ggplot2`, como `geom_point()` para
un gráfico de dispersión o `geom_bar()` para un gráfico de barras.

En la siguiente tabla se muestran algunos ejemplos de los distintos
tipos de gráficos soportados por `ggplot2` con su correspondiente
comando:

| **Tipo de gráfica**              | **Geometría en ggplo2** |
|----------------------------------|-------------------------|
| Gráfica de barras                | geom_bar()              |
| Gráfico de columnas              | geom_col()              |
| Histograma                       | geom_hist()             |
| Gráfico de dispersión            | geom_point()            |
| Gráfico de dispersión con jitter | geom_jitter()           |
| Gráfico de líneas                | geom_line()             |
| Gráfico de cajas y bigotes       | geom_boxplot()          |
| Gráfico de densidad              | geom_density()          |
| Gráfico de violín                | geom_violin()           |
| Mapa de calor                    | geom_heatmap()          |
| Creación de mapas                | geom_sf()               |
| Línea de regresión               | geom_smooth()           |
| Gráfico de punto                 | geom_point()            |

#### Ejemplo 2: Gráfico de líneas

Supongamos que queremos visualizar la evolución del número de casos de
covid-19 a lo largo del tiempo. Para esto, primero debemos preparar el
conjunto de datos que formarán el gráfico:

```{r, include = TRUE, message = FALSE, warning = FALSE, error = FALSE}
covid19_fecha <- covid19 %>%
  group_by(fecha_reporte_web) %>%
  summarise(casos = n())

head(covid19_fecha) #muestra las primeras 6 filas
```

Una vez la tabla esté lista, procedemos a usar la geometría de
`ggplot2`:

```{r, eval = FALSE}
ggplot(
  data = covid19_fecha, 
  aes(x = fecha_reporte_web, y = casos)
  ) +
  geom_line()
```

Y obtenemos el siguiente gráfico:

```{r, echo = FALSE, fig.align = 'center', out.width = '80%'}
ggplot(
  data = covid19_fecha, 
  aes(x = fecha_reporte_web, y = casos)
  ) +
  geom_line()
```

### Ejemplo 3: Gráfico de barras

Ahora, hagamos una visualización en forma de gráfico de barras del total
de casos positivos por sexo, para esto utilizamos el comando
`geom_bar()` así:

```{r, eval = TRUE, fig.align = 'center', out.width = '80%'}
ggplot(data = covid19) +
  geom_bar(aes(x = sexo))
```

En este ejemplo podemos observar que `ggplot2` automáticamente calcula
el eje Y.

### Ejemplo 4. Gráfico de barras más complejo

Primero vamos a preparar los datos en una tabla de datos que permita
contar el número de casos por departamentos:

```{r, include = TRUE, message = FALSE, warning = FALSE, error = FALSE}
covid19_depto <- covid19 %>% 
  group_by(nombre_departamento) %>%
  summarise(casos = n())
```

Ahora, por medio de la geometría de ggplot, hacemos la visualización
usando el argumento `stat = "identity"` que calcula la suma de la
variable `y = casos` agrupando por la variable
`x = nombre_departamento`:

```{r, eval=FALSE}
ggplot(data = covid19_depto, aes(x = nombre_departamento, y = casos)) + 
  geom_bar(stat = "identity")
```

Debes obtener la siguiente gráfica:

```{r, echo = FALSE, fig.align = 'center', out.width = '80%'}
ggplot(data = covid19_depto, aes(x = nombre_departamento, y = casos)) + 
  geom_bar(stat = "identity")
```

Podemos notar que no es posible ver bien los nombres de los
departamentos. Para solucionar este problema, una alternativa es dar la
vuelta a los ejes, usando al final el comando `coord_flip` de la
siguiente manera:

```{r, eval=FALSE}
ggplot(data = covid19_depto, aes(x = nombre_departamento, y = casos)) +
  geom_bar(stat = "identity") +
  coord_flip()
```

Obteniendo como resultado:

```{r, echo = FALSE, fig.align = 'center', out.width = '80%'}
ggplot(data = covid19_depto, aes(x = nombre_departamento, y = casos)) +
  geom_bar(stat = "identity") +
  coord_flip()
```

Si queremos ordenar los departamentos por el número de casos, podemos
utilizar el comando reorderen el eje donde está el departamento. La
función reorder tiene dos argumentos: el primero es la variable a
ordenar y el segundo es la variable que otorga el orden. En este caso
sería `reorder(nombre_departamento, -casos)` si queremos ordenar de
menor a mayor. El código sería el siguiente:

```{r, eval=FALSE}
ggplot(covid19_depto, 
       aes(x = reorder(nombre_departamento, -casos), y = casos)) +
  geom_bar(stat = "identity") +
  coord_flip()
```

Y la gráfica queda así:

```{r, echo = FALSE, fig.align = 'center', out.width = '80%'}
ggplot(covid19_depto, 
       aes(x = reorder(nombre_departamento, -casos), y = casos)) +
  geom_bar(stat = "identity") +
  coord_flip()
```

**Pregunta ¿cómo produciría el mismo gráfico pero en orden
descendente?**

## Tema 4: Escala (Scale)

En la gramática de los gráficos, la escala se refiere a cómo se mapean
los valores de los datos a los valores visuales en el gráfico; es decir,
cómo se representan los datos en la visualización. La elección adecuada
de las escalas es esencial para que los gráficos sean interpretables y
precisos.

A continuación, veremos algunos de los diferentes tipos de escalas
disponibles en `ggplot2` y sus funciones:

1.  Para **datos de tipo continuo o numéricos** tenemos **escalas
    continuas** como:

-   scale_x_continuous() y scale_y_continuous() : para el eje x y el eje
    y, respectivamente.
-   scale_color_continuous(): asigna colores a los valores continuos.
-   scale_size_continuous(): asigna tamaño a los valores.

2.  Para **datos categóricos** o de **carácter** tenemos **escalas
    discretas** como:

-   scale_x_discrete() y scale_y_discrete(): para el eje x y el eje y,
    respectivamente.
-   scale_color_discrete(): asigna colores a los valores discretos.
-   scale_shape_discrete(): asigna diferentes formas a los diferentes
    valores discretos.

3.  Para **datos de fecha** tenemos **escalas de fechas** como:

-   scale_x_date() y scale_y_date(): para el eje x y el eje y,
    respectivamente cuando se tengan datos de fecha.

4.  Para hacer uso de **escalas personalizadas** se hace uso de
    **escalas manuales** en las que podemos especificar nuestros propios
    valores.

-   scale_color_manual(): se especifica manualmente los colores para los
    valores.
-   scale_shape_manual(): se especifica manualmente las formas para los
    valores.

5.  **Otras escalas:**

-   scale_fill\_\*: se usa similar a las escalas de color pero para
    colores que queramos con relleno.
-   scale_size_area(): Asigna los valores al área en lugar del diámetro,
    lo que puede ser útil para los puntos.
-   scale_linetype(): para diferente tipos de línea
-   scale_y_log10(): para hacer uso de escala logarítmica en eje y.
-   scale_colour_gradient(): crea un degradé de color entre bajo y alto
    o scale_colour_gradient2() en bajo, medio y alto.

A continuación, veremos algunos ejemplos de cómo usar la escala en
`ggplot2` con el `data.frame` `covid19`.

### Ejemplo 5. Gráfico de conteo de casos por sexo aplicando diferentes escalas

```{r, eval=FALSE}
ggplot(data = covid19) +
  geom_bar(aes(x = sexo, fill = sexo, alpha = sexo)) + 
  scale_x_discrete(name = "Sexo de los casos") +            # escala discreta en X
  scale_y_continuous(name = "Número de casos",              # escala continua en Y
                     breaks = seq(0, 6000, 1000), 
                     limits = c(0, 6000)) +
  scale_fill_brewer(palette = "Set2", name = "Categoría") + # escala de color discreta
  scale_alpha_manual(values = c(0.6, 1), guide = "none") # escala de transparencia
```

La visualización que generamos es la siguiente:

```{r, echo = FALSE, fig.align = 'center', out.width = '80%'}
ggplot(data = covid19) +
  geom_bar(aes(x = sexo, fill = sexo, alpha = sexo)) + 
  scale_x_discrete(name = "Sexo de los casos") +            # escala discreta en X
  scale_y_continuous(name = "Número de casos",              # escala continua en Y
                     breaks = seq(0, 6000, 1000), 
                     limits = c(0, 6000)) +
  scale_fill_brewer(palette = "Set2", name = "Categoría") + # escala de color discreta
  scale_alpha_manual(values = c(0.6, 1), guide = "none") # escala de transparencia
```

### Ejemplo 6. Gráfico con escala logarítmica *`scale_y_log10()`*

Usamos exáctamente el mismo ejemplo anterior, pero en este caso al final
agregamos la escala logarítmica *`scale_y_log10()`*. Es común aplicar la
escala logarítmica cuando los datos tienen mucha diferencia entre
valores.

```{r}
ggplot(covid19_depto, aes(x = reorder(nombre_departamento, -casos), y = casos)) +
  geom_bar(stat = "identity") +
  coord_flip() +
  scale_y_log10(name = "Casos Confirmados (escala log)")
```

**Por favor describa, ¿qué pasó en el ejercicio 5? ¿cuál es la
diferencia con el ejercicio 4?**

## Tema 5: Facetas (Facets)

Las Facetas `(Facets)` en la gramática de los gráficos son una forma de
dividir los datos en subconjuntos y representarlos en múltiples paneles
dentro del mismo gráfico. Esto nos permite visualizar diferentes
aspectos de los datos o comparar grupos de manera más efectiva. En
`ggplot2`, podemos usar la función `facet_wrap()` o `facet_grid()` para
implementar las facetas, dependiendo del número de variables a usar para
la creación de los paneles.

### Ejemplo 7. Gráfico con facet wrap

Primero vamos a preparar los datos en una tabla de datos que permita
contar el número de casos por sexo:

```{r, warning=FALSE}
covid19_sexo <- covid19 %>%
  group_by(edad, sexo) %>%
  summarise(casos = n())
```

Usando los datos de covid-19, vamos a representar la variable casos en
dos paneles por sexo usando facet_wrap así:

```{r}
ggplot(data = covid19_sexo, aes(x = edad, y = casos)) +
  geom_point() +
  facet_wrap(~sexo)
```

De acuerdo a lo aprendido anteriormente, intentemos que cada faceta
quede de un color diferente, es decir, asignando color a la varible
sexo. ¿cómo cambiaría el código? El gráfico que debe producir es el
siguiente:

```{r, message=FALSE, warning=FALSE, echo=FALSE, include = TRUE}
ggplot(data = covid19_sexo, aes(x = edad, y = casos, colour = sexo)) +
  geom_point() +
  facet_wrap(~sexo)
```

## Tema 6: Tema (Theme)

En la gramática de los gráficos, el tema se refieren a la
personalización de la apariencia visual general del gráfico, como los
títulos, etiquetas de ejes, fondos, colores, tamaños de fuente, entre
otros elementos. Con los temas, podemos mejorar la legibilidad y
estética de los gráficos, asegurando que la información se comunique de
manera efectiva y atractiva.

En `ggplot2` podemos aplicar un tema predeterminado utilizando la
función `theme()`. A continuación, proporcionamos algunos ejemplos de
cómo utilizar los temas en `ggplot2` con la base de datos `covid19`.

Usando la misma gráfica anterior, comparemos dos temas:
`theme_classic()` y `theme_dark()`. Describa en sus propias palabras las
diferencias

### Ejemplo 8. Usando theme classic

Para usar el tema clásico tenemos:

```{r, warning=FALSE}
ggplot(data = covid19_sexo, aes(x = edad, y = casos)) +
  geom_point() +
  facet_wrap(~sexo)+
  theme_classic()
```

### Ejemplo 9. Usando theme classic

```{r, warning=FALSE}
ggplot(data = covid19_sexo, aes(x = edad, y = casos)) +
  geom_point() +
  facet_wrap(~sexo) +
  theme_dark()
```

Para revisar la lista de `theme()` que tiene disponible `ggplot2`, puede
consultarse en <https://ggplot2.tidyverse.org/reference/ggtheme.html>

Finalmente, veamos un ejemplo de como modificar los themes manualmente.

### Ejemplo 10. Cambiando títulos, subtítulos y ejes

Podemos usar comandos como `xlab`, `ylab` para cambiar los nombres de
los ejes. Igualmente, comandos como `title` y `subtitle`.

```{r, warning=FALSE}
ggplot(data = covid19_sexo, aes(x = edad, y = casos, colour = sexo)) +
  geom_point() +
  facet_wrap(~sexo)+
  labs(
    y = "Tiempo de recuperacion en dias", x = "Edad en anios",
    colour = "Sexo",
    title = "Distribucion del tiempo de recuperacion de COVID-19 en Colombia"
  )
```

# Reto

Usando la base de datos `covid19` con la que hemos trabajado, intentemos
recrear el siguiente gráfico en `ggplot`:

```{r, include = TRUE, message = FALSE, warning = TRUE, error = TRUE, echo=FALSE}
covid19_fecha_sexo <- covid19 %>%
  group_by(fecha_reporte_web, sexo) %>%
  summarise(casos = n())


ggplot(
  data = covid19_fecha_sexo,
  aes(x = fecha_reporte_web, y = casos, colour = sexo)
) +
  geom_line() +
  scale_colour_viridis_d() +
  labs(
    y = "Numero de casos",
    x = "Fecha del reporte a SIVIGILA",
    colour = "Sexo",
    title = "Tendencia en el numero de casos COVID-19, 2020-2022"
  ) +
  theme_linedraw()
```

## Tema 7: Ejemplos de otros gráficos

### Ejemplo 11: Histograma

Es una representación gráfica de una distribución de frecuencias, que
utiliza barras para mostrar cómo se agrupan los datos numéricos en
rangos o intervalos.

```{r, eval=FALSE}
ggplot(covid19, aes(x = edad)) +
  geom_histogram(binwidth = 5,   # ancho de los intervalos, ajustar según convenga
                 fill = "skyblue",
                 color = "black") +
  labs(title = "Histograma de Edad",
       x = "Edad",
       y = "Frecuencia")
```

La visualización que generamos es la siguiente:

```{r, echo = FALSE, fig.align = 'center', out.width = '80%'}
ggplot(covid19, aes(x = edad)) +
  geom_histogram(binwidth = 5,   # ancho de los intervalos
                 fill = "skyblue",
                 color = "black") +
  labs(title = "Histograma de Edad",
       x = "Edad",
       y = "Frecuencia")
```

### Ejemplo 12: Gráfico de cajas y bigotes (boxplot)

Un gráfico boxplot, o diagrama de caja, es una herramienta visual que
resume la distribución de un conjunto de datos numéricos mostrando el
mínimo, el primer cuartil (Q1), la mediana (Q2), el tercer cuartil (Q3)
y el máximo, además de identificar valores atípicos (outliers)

```{r, eval=FALSE}
ggplot(covid19, aes(x = sexo, y = edad)) +
  geom_boxplot(fill = "lightblue", color = "black") +
  labs(title = "Distribución de la edad por sexo",
       x = "Sexo",
       y = "Edad")
```

La visualización que generamos es la siguiente:

```{r, echo = FALSE, fig.align = 'center', out.width = '80%'}
ggplot(covid19, aes(x = sexo, y = edad)) +
  geom_boxplot(fill = "lightblue", color = "black") +
  labs(title = "Distribución de la edad por sexo",
       x = "Sexo",
       y = "Edad")
```

Por defecto ggplot no adiciona las líneas de los extremos, conocidas
como barras de error. Para ello se debe adicionar la función
stat_boxplot().

```{r, eval=FALSE}
ggplot(covid19, aes(x = sexo, y = edad)) +
  geom_boxplot(fill = "lightblue", color = "black") +
  stat_boxplot(geom = "errorbar", width = 0.2) +
  labs(title = "Boxplot con líneas de bigotes explícitas",
       x = "Sexo", y = "Edad")
```

La visualización que generamos es la siguiente:

```{r, echo = FALSE, fig.align = 'center', out.width = '80%'}
ggplot(covid19, aes(x = sexo, y = edad)) +
  geom_boxplot(fill = "lightblue", color = "black") +
  stat_boxplot(geom = "errorbar", width = 0.2) +
  labs(title = "Boxplot con líneas de bigotes explícitas",
       x = "Sexo", y = "Edad")
```

### Ejemplo 13: Gráfico de cajas y bigotes (boxplot) usando jitter

Un gráfico de dispersión con jitter es un tipo de gráfico de puntos que
añade una pequeña dispersión aleatoria (jitter) a los puntos de datos,
especialmente útil cuando hay valores idénticos en una o ambas variables
para evitar la superposición de puntos y mostrar la distribución de los
datos con mayor detalle

```{r, eval=FALSE}
ggplot(covid19, aes(x = sexo, y = edad)) +
  geom_boxplot(outlier.shape = NA, fill = "lightgray") +   # oculta outliers del boxplot
  stat_boxplot(geom = "errorbar", width = 0.5) +
  geom_jitter(width = 0.2, alpha = 0.4, color = "darkblue") +
  labs(title = "Distribución de la edad por sexo (con jitter)",
       x = "Sexo",
       y = "Edad")
```

La visualización que generamos es la siguiente:

```{r, echo = FALSE, fig.align = 'center', out.width = '80%'}
ggplot(covid19, aes(x = sexo, y = edad)) +
  geom_boxplot(outlier.shape = NA, fill = "lightgray") +   # oculta outliers del boxplot
  stat_boxplot(geom = "errorbar", width = 0.5) +
  geom_jitter(width = 0.2, alpha = 0.4, color = "darkblue") +
  labs(title = "Distribución de la edad por sexo (con jitter)",
       x = "Sexo",
       y = "Edad")
```

### Ejemplo 14: Gráfico de densidad

Un gráfico de densidad es una visualización de datos que muestra la
distribución de una variable numérica continua como una curva suave. Es
una alternativa suavizada a un histograma que utiliza suavizado kernel
para estimar la probabilidad de que ocurran ciertos valores, permitiendo
identificar patrones y tendencias con mayor claridad

```{r, eval=FALSE}
ggplot(covid19, aes(x = edad)) +
  geom_density(fill = "skyblue", alpha = 0.5) +
  labs(title = "Distribución de la variable Edad",
       x = "Edad",
       y = "Densidad")
```

La visualización que generamos es la siguiente:

```{r, echo = FALSE, fig.align = 'center', out.width = '80%'}
ggplot(covid19, aes(x = edad)) +
  geom_density(fill = "skyblue", alpha = 0.5) +
  labs(title = "Distribución de la variable Edad",
       x = "Edad",
       y = "Densidad")
```

Para comparar la distribución por sexo, agregamos el parámetro de color

```{r, eval=FALSE}
ggplot(covid19, aes(x = edad, colour = sexo)) +
  geom_density() +
  labs(title = "Distribución de la variable Edad",
       x = "Edad",
       y = "Densidad")
```

La visualización que generamos es la siguiente:

```{r, echo = FALSE, fig.align = 'center', out.width = '80%'}
ggplot(covid19, aes(x = edad, colour = sexo)) +
  geom_density() +
  labs(title = "Distribución de la variable Edad",
       x = "Edad",
       y = "Densidad")
```

### Ejemplo 15: Gráfico de violín

Un gráfico de violín es un método para visualizar la distribución de
datos numéricos, combinando un gráfico de caja y un gráfico de densidad
de kernel para mostrar tanto las estadísticas de resumen (como la
mediana y el rango intercuartil) como la densidad de probabilidad de los
datos en cada punto.

```{r, eval=FALSE}
ggplot(covid19, aes(x = sexo, y = edad, fill = sexo)) +
  geom_violin(fill = "lightblue", color = "black") +
  labs(title = "Distribución de la edad por sexo (gráfico de violín)",
       x = "Sexo",
       y = "Edad")
```

La visualización que generamos es la siguiente:

```{r, echo = FALSE, fig.align = 'center', out.width = '80%'}
ggplot(covid19, aes(x = sexo, y = edad, fill = sexo)) +
  geom_violin(fill = "lightblue", color = "black") +
  labs(title = "Distribución de la edad por sexo (gráfico de violín)",
       x = "Sexo",
       y = "Edad")
```

Si queremos diferenciar por sexo, adicionamos el parámetro fill

```{r, eval=FALSE}
ggplot(covid19, aes(x = sexo, y = edad, fill = sexo)) +
  geom_violin(alpha = 0.6, color = "black") +
  labs(title = "Distribución de la edad por sexo (violín con color)",
       x = "Sexo", y = "Edad")
```

La visualización que generamos es la siguiente:

```{r, echo = FALSE, fig.align = 'center', out.width = '80%'}
ggplot(covid19, aes(x = sexo, y = edad, fill = sexo)) +
  geom_violin(alpha = 0.6, color = "black") +
  labs(title = "Distribución de la edad por sexo (violín con color)",
       x = "Sexo", y = "Edad")
```

Se puede realizar una combinación entre un diagrama de violín y un
diagrama de caja, para ello debemos adicionar las dos geometrías con sus
respectivos parámetros.

```{r, eval=FALSE}
ggplot(covid19, aes(x = sexo, y = edad, fill = sexo)) +
  geom_violin(alpha = 0.6) +
  geom_boxplot(width = 0.1, fill = "white", outlier.shape = NA) +
  stat_boxplot(geom = "errorbar", width = 0.2) +
  labs(title = "Violín + Boxplot por sexo",
       x = "Sexo", y = "Edad")
```

La visualización que generamos es la siguiente:

```{r, echo = FALSE, fig.align = 'center', out.width = '80%'}
ggplot(covid19, aes(x = sexo, y = edad, fill = sexo)) +
  geom_violin(alpha = 0.6) +
  geom_boxplot(width = 0.1, fill = "white", outlier.shape = NA) +
  stat_boxplot(geom = "errorbar", width = 0.2) +
  labs(title = "Violín + Boxplot por sexo",
       x = "Sexo", y = "Edad")
```

### Ejemplo 16: Mapa de calor

Un mapa de calor (heatmap) en ggplot2 es básicamente un gráfico de tipo
tabla coloreada: un eje representa una variable categórica (por ejemplo,
DEPARTAMENTO), el otro eje una variable numérica agrupada o discretizada
(por ejemplo, rangos de EDAD), y el color representa la intensidad o
frecuencia, en este caso puede ser el número de casos.

Para poder ajustar nuestra base, vamos crear primero un dataframe
llamado covid19_rangoEdad, donde crearemos una variable adicional de
grupo_edad por deciles de la edad hasta los 59 años y un grupo de 60
años o más.

```{r}
covid19_rangoEdad <- covid19 %>%
  mutate(grupo_edad = cut(edad,
                          breaks = c(0, 10, 20, 30, 40, 50, 60, 100),
                          labels = c("0-9", "10-19", "20-29", "30-39", "40-49", "50-59", "60+"),
                          right = FALSE))
```

Seguido, crearemos un nuevo dataframe que guarde las frecuencias por
departamento y grupo de edad del número de casos

```{r}
covid19_frec_edad <- covid19_rangoEdad %>%
  count(nombre_departamento, grupo_edad)
```

Finalemente generamos el gráfico de mapa de calor con los datos
obtenidos

```{r, eval=FALSE}
ggplot(covid19_frec_edad, aes(x = grupo_edad, y = nombre_departamento, fill = n)) +
  geom_tile(color = "white") +
  scale_fill_gradient(low = "lightblue", high = "red") +
  labs(title = "Mapa de calor: Número de casos por Edad y Departamento",
       x = "Grupo de Edad", y = "Departamento", fill = "Casos") +
  theme_minimal()
```

La visualización que generamos es la siguiente:

```{r, echo = FALSE, fig.align = 'center', out.width = '80%'}
ggplot(covid19_frec_edad, aes(x = grupo_edad, y = nombre_departamento, fill = n)) +
  geom_tile(color = "white") +
  scale_fill_gradient(low = "lightblue", high = "red") +
  labs(title = "Mapa de calor: Número de casos por Edad y Departamento",
       x = "Grupo de Edad", y = "Departamento", fill = "Casos") +
  theme_minimal()
```

*Hemos llegado al final de la práctica `ggplot2`. ¡Muchas gracias por su
participación!*

# Sobre este documento

*Contribuciones:* Zulma M. Cucunubá: primera versión; Marino Mejia:
Segunda versión
